【裁判字號】    99,上易,312
【裁判日期】    990720
【裁判案由】    土地所有權移轉登記
【裁判全文】
臺灣高等法院民事判決                 99年度上易字第312號
上  訴  人  庚○○
訴訟代理人  乙○○
            甲○○
被  上訴人  辛○○○
            戊○○
            己○○
            丁○○
            癸○○
            子○○
            壬○○
            丙○○
共      同
訴訟代理人  洪大明律師
上列當事人間土地所有權移轉登記事件，上訴人對於中華民國99
年1月28日臺灣新竹地方法院98年度訴字第547號第一審判決提起
上訴，本院於99年7月6日言詞辯論終結，判決如下：
    主      文
上訴駁回。
第二審訴訟費用由上訴人負擔。
    事實及理由
一、上訴人起訴主張：伊於民國(下同) 52年間出資20%與父親吳
    天送共同購買坐落於新竹市○○段295地號之土地（下稱295
    地號土地），並將295 地號土地信託或借名登記於胞兄吳江
    龍名下。嗣吳天送於59年間去世後，吳江龍因未將295 地號
    ，權利範圍2分之1之土地所有權移轉予伊，遂與伊於83年3
    月20日簽立切結書(下稱系爭切結書)，約定伊將來得選擇29
    5 地號土地或相當於2倍295地號土地總面積之坐落新竹市○
    ○段211地號農地（下稱211地號土地），之後吳江龍於95年
    5月24日去世，295地號土地由被上訴人己○○單獨繼承，21
    1 地號土地則由被上訴人辛○○○、戊○○各繼承權利範圍
    10萬分之16875及10萬分之33125。嗣伊於98年3 月19日向新
    竹市香山區調解委員會聲請調解未成立，於同年5 月18日調
    解成立作成調解書，惟該次調解因誤將伊於211地號土地之2
    分之1 應有部分一併列入計算，而認被上訴人辛○○○、戊
    ○○僅需移轉90平方公尺予伊，伊即於同年5 月21日就上開
    錯誤請求再次調解。該調解於98年5 月25日亦經原審法院以
    新院雲民慧98核690字第11066號函：「庚○○既係本於與吳
    江龍間之協議聲請調解，自應列吳江龍之所有繼承人為調解
    對象，方能徹底解決紛爭」為由，不予核定。伊與被上訴人
    辛○○○、戊○○間之調解，雖因法院未予核備而不生調解
    效力，惟仍具私法上之和解效力，故伊依民法第738條第3款
    規定，撤銷該調解成立之和解內容。被上訴人辛○○○、戊
    ○○於同年6月8日進行第3 次調解時，並以已罹於時效消滅
    ，及對換之面積差距過大為由，拒絕移轉及調解。被上訴人
    既均為吳江龍之繼承人，則伊以起訴狀繕本之送達為終止信
    託或借名登記關係之意思表示，並先位依繼承及終止信託或
    借名契約之法律關係，求為命被上訴人將295 地號，權利範
    圍2分之1之土地所有權移轉登記予伊之判決。又，縱認伊先
    位請求為無理由，則備位依系爭切結書、吳江龍生前與伊「
    一壟換二壟」之約定及繼承法律關係，求為命被上訴人將21
    1地號土地，權利範圍10萬分之31725.9之土地所有權移轉登
    記予伊之判決。
二、被上訴人否認伊等之被繼承人吳江龍與上訴人間存有信託契
    約或借名契約，並以：295 地號土地係被上訴人己○○一人
    單獨所有，其餘7位被上訴人對於295地號土地並無任何權利
    。211地號土地則係被上訴人辛○○○、戊○○2人所有，上
    訴人與被上訴人辛○○○、戊○○於98年5 月18日在新竹市
    香山區調解委員會成立調解，原因事實已如調解筆錄所載，
    並無任何資格錯誤情形，上訴人主張撤銷調解，於法不合。
    上訴人反於調解成立之內容，更行起訴請求，亦為法所不許
    。吳江龍雖曾與上訴人簽立系爭切結書為土地贈與，惟土地
    尚未移轉，而伊等已以98年12月10日民事言詞辯論意旨狀繕
    本之送達為撤銷該贈與意思表示，上訴人自不得本於系爭切
    結書向伊等為任何請求。況依系爭切結書之內容觀之，選擇
    權在於吳江龍，並非上訴人，則吳江龍選擇多分得295 地號
    土地僅45平方公尺，故應將211 地號土地中之90平方公尺予
    上訴人，上訴人主張應多分得180 平方公尺，為無理由等語
    ，資為抗辯。
三、原審依上訴人之備位聲明請求，判決被上訴人戊○○應將21
    1地號，權利範圍10萬分之15863之土地所有權移轉登記予上
    訴人，並駁回上訴人其餘之訴。上訴人就其敗訴部分提起上
    訴，並聲明：一、先位部分：(一)原判決不利於上訴人之部分
    廢棄。(二)被上訴人應將295地號，權利範圍2分之1 之土地所
    有權移轉登記予上訴人。二、備位聲明：(一)原判決不利於上
    訴人之部分廢棄。(二)被上訴人應再將211 地號，權利範圍10
    萬分之15862.9 之土地所有權移轉登記予上訴人。
    被上訴人答辯聲明：上訴駁回。
四、兩造不爭執之事實：
  (一)上訴人與被上訴人之被繼承人吳江龍於83年3 月20日曾簽立
    系爭切結書。
  (二)吳江龍於95年5月24日死亡，其名下所有295地號土地由被上
    訴人己○○繼承、211地號土地（應有部分2分之1） 由被上
    訴人戊○○、辛○○○繼承（應有部分各為10萬分之33125
    、10萬分之16875），並均於96年9月17日辦理繼承登記。
  (三)上訴人與被上訴人戊○○、辛○○○於98年5 月18日於新竹
    市香山區調解委員會成立調解，被上訴人戊○○同意將其繼
    承之211地號土地（應有部分10萬分之33125）所有權移轉90
    平方公尺予上訴人，上訴人同意補償被上訴人戊○○、辛○
    ○○繼承211 地號時繳交之稅金20萬元，於辦理土地移轉登
    記時交付。惟上訴人旋於同年5 月21日以調解內容模糊、坪
    數計算錯誤為由，具狀請求再行調解；嗣上開已成立之調解
    於98年5月25日經原審法院以新院雲民慧98核690字第11066
    號函：「庚○○既係本於與吳江龍間之協議聲請調解，自應
    列吳江龍之所有繼承人為調解對象，方能徹底解決紛爭」為
    由，不予核定。
五、上訴人不能證明其或吳天送與被上訴人之被繼承人吳江龍就
    系爭295地號土地有信託或借名契約存在：
  (一)按當事人主張有利於己之事實者，就其事實有舉證之責任（
    民事訴訟法第277 條前段參照）。稱信託者，謂委託人將財
    產權移轉或為其他處分，使受託人依信託本旨，為受益人之
    利益或為特定之目的，管理或處分信託財產之關係，信託法
    第1 條定有明文。是信託關係因委託人信賴受託人代其行使
    權利而成立，故需基於受託人與委託人間合意訂立受託契約
    ，始能發生，而主張信託關係存在之權利人，自應就此信託
    契約（或類似信託之無名契約）之成立負舉證之責。又稱「
    借名登記」者，謂當事人約定一方將自己之財產以他方名義
    登記，而仍由自己管理、使用、處分，他方允就該財產為出
    名登記之契約，其成立側重於借名者與出名者間之信任關係
    ，在性質上應與委任契約同視，應賦予無名契約之法律上效
    力，並類推適用民法委任之相關規定（最高法院98年台上字
    第990號判決參照）。
  (二)查吳江龍為吳天送之長子，上訴人為次子，吳天送於買受後
    ，將系爭295 地號土地登記為吳江龍名義，其原因或基於贈
    與、借名、信託…等，不一而足，上訴人既未能證明吳天送
    與吳江龍間有訂立信託契約或借名登記之合意，其主張吳天
    送與吳江龍就系爭295 地號土地有信託契約或借名關係存在
    ，自無足取。
  (三)吳江龍與上訴人於83年3 月20日確有簽立切結書（見原審卷
    第16-18頁）， 為兩造所不爭執。依該切結書記載「立切結
    書人吳江龍以下簡稱為甲方，庚○○以下簡稱為乙方，今因
    甲、乙雙方有關『土地贈與』切結條件如左：此贈與之不
    動產標示依照後列：(1)土地座落：新竹市○○○段295號…
    」等語，內容未提及就系爭295 地號土地有信託或借名關係
    存在，而是「土地贈與」，故此切結書不能證明吳天送或上
    訴人與吳江龍間存在信託或借名登記關係。
  (四)系爭295 地號土地於登記為吳江龍所有後，均由吳江龍管理
    使用，吳江龍將295 地號土地出租與第三人時，未曾將租金
    或收益分與上訴人，亦為上訴人所不爭執，足見上訴人與吳
    江龍間並未成立借名登記契約，吳江龍亦非為上訴人之利益
    或為特定目的管理295 地號土地，故上訴人主張其與吳江龍
    就295 地號土地成立借名或信託關係，均無足取。
  (五)綜上，上訴人主張就系爭295 地號土地其或吳天送與吳江龍
    間有信託或借名登記之合意，及系爭切結書簽立時上訴人與
    吳江龍間已成立信託或借名契約乙節，均未能舉證以實其說
    ，其先位之訴，依繼承及終止信託或借名契約之法律關係，
    請求被上訴人將系爭295地號土地應有部分2分之1 移轉登記
    予伊，自無足取，不應准許。
六、上訴人不得依系爭切結書請求被上訴人戊○○再將211地號
    土地權利範圍10萬分之15862.9之土地所有權移轉登記予伊
    ：
  (一)吳江龍與上訴人於83年3月20日立有切結書1紙，載明「仝立
    切結書人吳江龍以下簡稱為甲方，庚○○以下簡稱為乙方，
    今因甲、乙雙方有關土地贈與切結條件如左：此贈與之不
    動產標示依照後列：依徵收變動而變動贈與比：三姓橋段29
    5壹坪對香中段（按應為香美段之誤，下均稱香美段）211號
    兩坪，連業過戶費用共同負擔。(1)土地座落：新竹市○○○
    段295 號地目：建、面積：97平方公尺，因牛埔南路拓寬徵
    收約7平方公尺，實際現有面積約90平方公尺，折合為27.22
    50坪，第二次政府預計拓寬15米道路尚未辦理徵收。(2)土地
    座落：新竹市○○段211 地號地目：田、面積117.9750平方
    公尺，折合為39坪，為農牧用地。(3)以上二筆土地所有權為
    吳江龍所有；如分到三姓橋段295號乙筆土地及香美段211號
    乙筆土地，政府公課稅（土地增值稅）等稅金各自負擔，絕
    不反悔及提出異議。(4)分到香美段211 號土地為農地禁止分
    割，僅以實測面積為基準標示圖（立下合約書）測量費用由
    分到負擔。前開切結之不動產限於至83年3 月20日止以內
    甲、乙雙方各當遵守確實履行贈與，各不得反悔違約等情事
    發生，並不得異議，並願放棄先訴抗辯權。經雙方喜悅恐口
    無憑，特立此切結書為證。新竹市○○○段295 號土地(1)立
    切結書人（甲方）：吳江龍。新竹市○○段211 號土地(2)立
    切結書人（乙方）：庚○○。見證人：陳圳。中華民國83年
    3月20日」（見原審卷第16-18頁）。
  (二)依切結書之整體內容以及吳江龍在切結書最後295 地號土地
    下方簽名蓋章；上訴人於211 地號土地下方簽名蓋章等情，
    及上訴人陳述：「吳江龍是在切結書上三姓橋段295 號土地
    切結書人下方簽好名之後再拿切結書給我簽的，簽切結書就
    是我分到農地、吳江龍分到建地，只是換地比例的問題」等
    語（見原審卷第119頁、120頁），及兩造均不否認211 地號
    土地向由上訴人管理使用，吳江龍則於295 地號土地上建屋
    使用等情；堪認上訴人於簽訂系爭切結書當時，已選擇211
    地號之土地。是吳江龍依系爭切結書之約定，即負有移轉系
    爭211 地號土地117.9750平方公尺予上訴人之義務。惟吳江
    龍已於95年5 月24日死亡，其繼承人即被上訴人均未拋棄繼
    承，為兩造所不爭，並有被上訴人所提出之繼承吳江龍遺產
    表1紙在卷可按（見原審卷第127頁），則依民法第1148條第
    1 項、第1153條第1、2項之規定，被上訴人對上訴人連帶負
    有上開義務。再被上訴人均不否認系爭295 地號土地為上訴
    人與吳天送所出資購買，吳江龍願履行前揭切結書之義務，
    亦係基於此原因，應認為履行其道德上之義務，揆諸前揭規
    定，吳江龍或其繼承人即被上訴人即不得任意撤銷，故被上
    訴人抗辯系爭切結書為土地贈與，且土地尚未移轉，爰以98
    年12月10日之言詞辯論意旨狀為撤銷贈與之意思表示，上訴
    人不得本於系爭切結書為請求云云，自有誤會；另上訴人主
    張其就295地號土地及211地號土地仍有選擇權云云，同無足
    取。
  (三)按和解者，謂當事人約定，互相讓步，以終止爭執或防止爭
    執發生之契約；和解有使當事人所拋棄之權利消滅及使當事
    人取得和解契約所訂明權利之效力（民法第736條、第737條
    參照）。復按和解，如當事人以他種之法律關係或以單純無
    因性之債務約束等，替代原有之法律關係而成立者，為屬於
    創設性之和解；倘以原來而明確之法律關係為基礎而成立和
    解時，則屬認定性之和解。故以原來明確之法律關係為基礎
    而成立之和解，既僅有認定效力，債權人自非不得依原來之
    法律關係再訴請債務人給付，祇法院不得為與和解結果相反
    之認定而已；又依鄉鎮市調解條例規定由各該鄉鎮市公所調
    解委員會調解成立所作成之調解書，係屬雙方當事人以終止
    爭執為目的而互相讓步所為之合意。縱該調解書因未經法院
    核定，不生鄉鎮市調解條例第24條第2 項（鄉鎮市調解條例
    業經修正為第27條第2項） 規定之與民事確定判決有同一之
    效力，仍應認為具有私法上和解契約之效力（最高法院84年
    度台上字第624號、87年度台上字第2342號判決參照）。查2
    11地號屬農地，依修正前農業發展條例限制不得分割移轉，
    吳江龍於95年5月24日死亡，其名下211地號土地（持分2 分
    之1） 由被上訴人戊○○、辛○○○繼承（持分各為10萬分
    之33125、10萬分之16875）；並於96年9 月17日辦理繼承登
    記。惟因兩造對切結書所載295地號及211地號土地之換地比
    例存有爭議，上訴人遂與被上訴人辛○○○、戊○○於98年
    5 月18日在新竹市香山區調解委員會成立調解，內容略為：
    被上訴人戊○○同意將其繼承之211 地號土地90平方公尺之
    所有權移轉予上訴人、上訴人同意補償被上訴人辛○○○、
    戊○○繼承211 地號土地時繳交之稅金20萬元等，有聲請調
    解書、新竹市香山區調解委員會調解筆錄在卷可按（見原審
    卷第20頁）。該調解雖經原法院以新院雲民慧98核690 字第
    11066 號函：「庚○○既係本於與吳江龍間之協議聲請調解
    ，自應列吳江龍之所有繼承人為調解對象，方能徹底解決紛
    爭」為由，不予核定（見原審卷第44頁）。惟揆諸前開說明
    ，仍應發生私法上和解契約之效力。系爭切結書之債務為連
    帶債務，本件和解並非必要共同訴訟，上訴人主張其未與全
    體繼承人成立和解，該和解無效云云，自不足取。又，前揭
    調解係依切結書之法律關係為基礎所成立，並非另以他種法
    律關係替代切結書之約定，應認僅有認定效力，故上訴人仍
    得依原來切結書之法律關係為請求，僅本院不得為與和解結
    果相反之認定，併予敘明。
  (四)上訴人於98年5月18日調解時，吳江龍名下之211地號土地（
    持分2分之1）已由被上訴人戊○○、辛○○○辦理分割繼承
    ，有土地登記謄本在卷可按（見原審卷第45、46頁），被上
    訴人亦陳述渠等已就被繼承人吳江龍之遺產辦畢遺產分割，
    分到211 地號土地之人即應履行吳江龍對上訴人所負之義務
    等語（見原審卷第120頁），茲上訴人該3次調解均以被上訴
    人辛○○○、戊○○為聲請調解之對造（見原審卷第19-21
    頁），顯見其係認211 地號土地之所有權已由被上訴人辛○
    ○○、戊○○分割繼承，吳江龍依系爭切結書所負移轉211
    地號土地之義務亦應移歸被上訴人辛○○○、戊○○承受，
    則上訴人對他方當事人之資格應無錯誤；另依證人即調解委
    員張建隆證稱：「當時兄弟二人共有的是180 平方公尺土地
    ，後來分割後各持分二分之一，所以應該是90平方公尺，當
    時上訴人也有請代書在現場，代書亦認同，所以調解的結果
    是戊○○同意要給上訴人90平方公尺，調解當時上訴人提出
    一壟換二壟的事，被上訴人辛○○○有承認是一壟房子的土
    地換二壟房子的農地，所以當時是以這樣的條件去調解的，
    一壟房子的土地是整個建地的面積，一壟房子的面積是90平
    方公尺，應換成農地180 平方公尺，但農地在之前已分割各
    持分二分之一，所以180 平方公尺的二分之一是90平方公尺
    」等語（見本院卷第111-112頁）。 按證人與兩造並無利害
    關係，所為之陳述又係所親自見聞，其證言自屬可採，故上
    訴人主張調解時被上訴人戊○○同意要給上訴人180 平方公
    尺土地，但在計算時，戊○○把上訴人的土地也列入計算，
    上訴人當時未注意，才會同意調解，對於重要爭點有錯誤，
    且當事人資格有錯誤，主張依民法第738條但書第3款規定撤
    銷和解云云，同無可取。
  (五)按繼承人對於被繼承人之債務，負連帶責任；連帶債務之債
    權人，得對於債務人中之一人或數人或其全體，同時或先後
    請求全部或一部之給付（修正前民法第1153條第1 項、民法
    第273條參照）。 查吳江龍對於上訴人所負之債務，業經被
    上訴人繼承，上訴人既知悉吳江龍所有之211 地號土地已分
    割繼承登記為被上訴人辛○○○、戊○○所有，並以被上訴
    人辛○○○、戊○○為對象聲請調解，如上述，系爭切結書
    之債務既為連帶債務，本件和解並非必要共同訴訟，上訴人
    自無須以全體繼承人為調解並成立和解，該和解仍屬有效；
    況，被上訴人己○○、丁○○、癸○○、子○○、壬○○、
    丙○○等6人並非211地號土地之共有人，已無法移轉系爭土
    地，故上訴人主張其仍得請求被上訴人己○○等6人再將211
    地號，權利範圍10萬分之15862.9 之土地所有權移轉登記予
    上訴人云云，亦無可取。
  (六)綜上，上訴人與被上訴人辛○○○、戊○○於98年5 月18日
    所成立之調解具有民法上和解契約之效力，已如前述，就21
    1 地號土地所生之權利義務關係應以此和解契約為準，上訴
    人本得依該和解契約請求被上訴人戊○○將其所有211 地號
    土地90平方公尺之所有權移轉登記予上訴人，惟上訴人備位
    部分並未依前開和解契約為請求，而係本於系爭切結書請求
    被上訴人將211地號土地權利範圍10萬分之31725.9（面積54
    .45坪） 移轉登記予上訴人，然系爭切結書所生之法律關係
    ，就被上訴人戊○○應移轉211 地號土地90平方公尺以外之
    範圍，應已為上開和解契約所替代而不得請求，因之，上訴
    人請求被上訴人戊○○將211 地號土地90平方公尺之所有權
    移轉登記予上訴人，為有理由，應予准許，逾此部分，為無
    理由，應予駁回。
七、按「壟」係指田中高處之意思（見文化圖書公司印行辭彙第
    161頁）， 並非指特定面積；再上訴人以被上訴人辛○○○
    、戊○○為對象聲請調解，其聲請內容復表示「83年3 月20
    日上訴人與吳江龍為了釐清確定彼此土地所有權並便利土地
    使用管理，雙方訂立土地互換協議『吳江龍應以香美段田地
    2坪換取三姓橋段建地1坪』…」等語（見原審卷第20頁），
    且證人張建隆亦證稱：是一壟房子的土地換二壟房子的農地
    ，一壟房子的土地，是整個建地的面積，一壟房子的面積是
    90平方公尺，應換成農地180 平方公尺，但農地在之前已分
    割各持分二分之一，所以180 平方公尺的二分之一是90平方
    公尺，已如上述，顯見上訴人及證人於調解時，就「一壟換
    二壟」均係「一坪換二坪」之意思。惟系爭切結書所生之法
    律關係，就被上訴人戊○○應移轉211 地號土地90平方公尺
    以外之範圍，既已為上開和解契約所替代而不得請求，已如
    上述，故就該「一壟換二壟」是否「一坪換二坪」之真意，
    已不影響判決結果，爰不再贅述。
八、綜上所述，上訴人依繼承及終止信託或借名契約之法律關係
    ，提起先位之訴，請求被上訴人將295地號，權利範圍2分之
    1 之土地所有權移轉登記予伊之判決，為無理由。其依系爭
    切結書，提起備位之訴，請求被上訴人戊○○將211 地號，
    權利範圍10萬分之15863 之土地所有權移轉登記予伊，為有
    理由，逾此部分之請求，即無所據。原審駁回上訴人先位之
    訴；就備位之訴部分，判命被上訴人戊○○將211 地號，權
    利範圍10萬分之15863 之土地所有權移轉登記予上訴人，並
    駁回其餘請求，尚無不合，上訴人提起上訴，指摘原判決不
    當，求予廢棄改判，為無理由，應駁回其上訴。
九、本件事證已臻明確，兩造其餘主張與舉證，經審酌核與判決
    結果不生影響，爰不逐一論述，併此敘明。
十、據上論結，本件上訴為無理由，依民事訴訟法第449條第1項
    、第78條，判決如主文。
中    華    民    國    99    年    7     月    20    日
                    民事第十五庭
                        審判長法  官  林恩山
                              法  官  陳雅玲
                              法  官  黃國忠
正本係照原本作成。
不得上訴。
中    華    民    國    99    年    7     月    22    日
                              書記官  陳明俐

司法院資訊處製作；財團法人民間司法改革基金會備份。
